最高法院刑事判決　　　　　　　　　 111年度台上字第2779號
上　訴　人　LE VAN THANG（中文譯名：黎文勝）




上列上訴人因殺人未遂案件，不服臺灣高等法院臺中分院中華民
國111年4月27日第二審判決（111年度上訴字第203號，起訴案號
：臺灣彰化地方檢察署110年度偵緝字第258號），提起上訴，本
院判決如下：
    主  文
上訴駁回。
    理  由
一、按刑事訴訟法第377 條規定，上訴於第三審法院，非以判決
    違背法令為理由，不得為之。是提起第三審上訴，應以原判
    決違背法令為理由，係屬法定要件。如果上訴理由書狀並未
    依據卷內訴訟資料，具體指摘原判決不適用何種法則或如何
    適用不當，或所指摘原判決違法情事，顯與法律規定得為第
    三審上訴理由之違法情形，不相適合時，均應認其上訴為違
    背法律上之程式，予以駁回。本件經原審審理結果，認上訴
    人LE VAN THANG（中文譯名：黎文勝，下稱上訴人）有原判
    決犯罪事實欄所記載之犯行，事證明確，因而維持第一審論
    處上訴人犯刑法第271條第2項、第1 項之殺人未遂罪刑及宣
    告於刑之執行完畢或赦免後驅逐出境之判決，駁回其在第二
    審之上訴。已詳述其所憑證據及認定之理由，俱有卷存證據
    資料可資佐證，從形式上觀察，並無足以影響判決結果之違
    法情形存在。
二、上訴意旨略以：
(一)上訴人自越南舉債來臺工作，案發前即屢遭告訴人 LAI VAN
    BAO （中文譯名：乙○○，下稱告訴人）言語霸凌、藉故刁
    難，而飽受非常人所能忍耐之壓力。案發日上訴人與同事在
    公司飲酒，接獲父親來電告知母親重病需要住院治療，當下
    心情惡劣，前往看翌日工作班表途中，復遭告訴人惡言辱罵
    及揚言毆打。上訴人盛怒下拿起廚房刀子，因告訴人以「幹
    X 娘，你有種砍我啊」等語出言刺激，上訴人酒後失去理智
    而隨手揮砍告訴人3 刀，惟均未傷及人體重要部位。上訴人
    並無殺人犯意，所為應祇能論以傷害罪。本件證人因與告訴
    人互動友好，所為證詞與事實不符，原判決不察，竟採為論
    處上訴人犯殺人未遂罪刑之依據，復未賦予上訴人充分辯明
    犯罪嫌疑事實之機會，不惟採證認事違反證據法則，且侵害
    上訴人之訴訟防禦權。
(二)上訴人在越南有兩個小孩需要扶養，且父母年事已高、行動
    不便，家庭經濟困苦，上訴人犯後復已自行投案，佐以上開
    行為前及行為時之客觀情狀，顯有情輕法重之情。原審未審
    酌上情，竟論處有期徒刑9年，其量刑失之過重。
三、惟查： 
(一)證據的取捨及其證明力的判斷與事實之認定（含直接故意、
    間接故意、有認識過失與無認識過失），俱屬事實審法院自
    由判斷裁量的職權，此項自由判斷職權的行使，倘不違背客
    觀存在的經驗法則及論理法則，即無違法可指，觀諸刑事訴
    訟法第155條第1項規定甚明，自無由當事人任憑己意，指摘
    為違法，而執為上訴第三審合法理由之餘地。法院認定事實
    ，並不悉以直接證據為必要，其綜合各項調查所得之直接、
    間接證據，本於合理之推論而為判斷，要非法所不許。告訴
    人與被告雖常處於對立之立場，然其指述倘無瑕疵，且有補
    強證據足以擔保其指述之真實性，即得採為論罪科刑之依據
    。本件原判決認定上訴人有其犯罪事實欄所載之殺人未遂犯
    行，主要係依憑上訴人之部分供述、告訴人於警詢及偵查之
    供述、證人即在場目擊之越南籍同事晉重興於警詢、偵查及
    第一審之證詞、證人即雇主陳清風、越南籍同事武忠孝之警
    詢供述、案發現場照片、告訴人住院及頭部、背部之傷勢照
    片、彰化基督教醫院診斷書及相關病歷資料等證據資料相互
    勾稽，資為論據。就如何認定上訴人有殺人犯意乙節，其理
    由內並載敘：⑴上訴人因排班問題與告訴人發生爭吵，因而
    持其所有刀器，揮砍告訴人之頭頂部、後頸部及背部各1 刀
    ，致告訴人因而受有後腦後頸深部撕裂傷併出血性休克、急
    性呼吸衰竭、頭皮深層撕裂傷與皮膚軟組織缺損等傷害，嗣
    經先送道安醫院急診、後轉送彰化基督教醫院急救而未死亡
    。⑵告訴人所受傷勢至重，刀傷深及顱骨、脊椎器官，且因
    出血性休克而有立即生命危險。本案兇刀雖因上訴人丟棄而
    未扣案，然依證人晉重興及上訴人之供述，可知係類如西瓜
    刀之長刀，且甚為鋒利。本件案發前，上訴人對告訴人已有
    怨懟不滿，案發日復因排班問題發生爭執，足認確有洩憤殺
    害告訴人之動機。又上訴人持刀攻擊告訴人之頭部、頸部，
    均為可能危害人體生理機能及造成大量出血而導致死亡之部
    位，且所為造成告訴人傷口深及顱骨、脊椎器官，並出現出
    血性休克而危及生命，足見其持刀揮砍時之意欲堅決及下手
    猛烈兇殘。上訴人為智慮健全之成年人，且有相當之社會經
    驗，應知悉以類似西瓜刀之鋒利長刀攻擊告訴人之頭部、頸
    部，極可能發生死亡結果。堪認其有殺人犯意。⑶上訴人於
    案發前雖有飲酒，然案發時尚能獨力預備翌日飲食，與告訴
    人爭論衝突後走出用餐區、持刀折返，復逕揮砍告訴人之頭
    部、頸部、背部，其行為時能清楚辨識攻擊對象及部位，並
    在短暫時間接續揮砍3 刀，足認行為時辨識行為違法或依其
    辨識而行為之能力，均未因飲酒而受有影響。⑷上訴人否認
    殺人犯意，辯稱僅係基於傷害犯意云云，如何均不足採等旨
    （見原判決第3 至12頁）。已詳述其調查、取捨證據之結果
    及憑以認定犯罪事實之得心證理由，並非僅憑告訴人之唯一
    指述或證人晉重興之供述而為認定。所為論斷，悉與卷內證
    據資料相符，且不違背經驗法則及論理法則，亦無理由不備
    或理由矛盾之違誤。凡此概屬原審採證認事、判斷證據證明
    力職權之適法行使，自不能任意指摘為違法。上訴意旨（一
    ）主張其無殺人犯意，並指證人與告訴人關係友好而為與事
    實不合之虛偽證言，進而指摘原判決採證認事違反證據法則
    云云，或係就同一證據，任憑己見而持與原審相異之評價，
    或係對於原判決已明白論述之事項棄置不顧，並重為事實上
    之爭執，均非合法之上訴第三審理由。
(二)按審判期日之訴訟程序，專以審判筆錄為證，刑事訴訟法第
    47條定有明文。稽之原審審判筆錄之記載，原審就上訴人所
    犯殺人未遂罪，業於審判程序指定通譯到場協助告知所犯罪
    名及犯罪事實後，予上訴人表示意見及辯解之機會。就採為
    判決基礎之前揭證據資料，復經原審審判長於審判期日逐一
    提示及告以要旨，給予上訴人陳述及辯論各項證據證明力，
    並就被訴犯罪事實訊問上訴人，而予以充分辯明犯罪嫌疑事
    實之機會（見原審卷第132至137、140 頁）。於法並無不合
    。上訴意旨（一）泛指原審未給予充分辯明犯罪嫌疑事實之
    機會云云，與卷內訴訟資料不相適合，且未具體指明所憑，
    顯非依據卷內證據資料而為具體指摘，難認是合法的上訴第
    三審理由。
(三)關於刑之量定，事實審法院本有依個案具體情節裁量之權限
    ，倘科刑時係以行為人之責任為基礎，並審酌刑法第57條各
    款所列情狀，而其所量之刑及酌定之應執行刑，既未逾越法
    律所規定之範圍（即裁量權行使之外部性界限），亦無違反
    比例、公平及罪刑相當原則者（即裁量權行使之內部性界限
    ），即不得任意指為違法，資為第三審上訴之適法理由。卷
    查，原審就上訴人所為犯行，業於審判期日就科刑相關審酌
    事項依法提示調查，並依序由檢察官、上訴人及其原審辯護
    人就科刑範圍為辯論（見原審卷第139至142頁）。原判決理
    由復載敘：第一審判決關於科刑部分，已於理由內說明具體
    斟酌其犯罪手段、與告訴人之關係、犯罪後態度、智識程度
    、學經歷及家庭生活狀況等刑法第57條所列一切情狀，既未
    逾越法定刑範圍，復無違反正義之情事。因而駁回上訴人指
    摘第一審量刑過重之上訴等旨（見原判決第15至16頁）。業
    說明第一審量刑並無濫用權限，亦無上訴人所指量刑過重之
    不當。核乃原審關於量刑裁量職權之適法行使，自不容任意
    指為違法。又原審審酌上訴人之犯罪情狀，認無情輕法重、
    可堪憫恕之情，而未依刑法第59條規定酌減其刑，理由內已
    說明其旨（見原判決第14至15頁），此亦屬法院得依職權裁
    量之事項，洵無違法、失當可言。上訴意旨（二）猶執陳詞
    ，指摘原判決未依刑法第59條規定減輕其刑，而有違誤云云
    ，同非適法之第三審上訴理由。
四、以上及其餘上訴意旨，核係對原審取捨證據與自由判斷證據
    證明力之職權行使及原判決理由已經說明之事項，再事爭辯
    ，並就不影響於判決結果之枝節問題，漫事爭論，難認已符
    合首揭法定之第三審上訴要件，俱非適法之第三審上訴理由
    ，應認其上訴違背法律上之程式，予以駁回。本件既應從程
    序上駁回上訴，上訴人請求本院從輕量刑、給予自新機會，
    自屬無從審酌，併予敘明。
據上論結，應依刑事訴訟法第395條前段，判決如主文。
中    華    民    國   111    年    7     月    7     日
                  刑事第二庭審判長法  官  林  勤  純  
                                  法  官  王  梅  英  
                                  法  官  莊  松  泉  
                                  法  官  李  釱  任  
                                  法  官  吳  秋  宏  
本件正本證明與原本無異
                                  書記官
中    華    民    國   111    年    7     月    11    日